臺灣臺北地方法院民事裁定
110年度消債抗字第25號
抗  告  人  彰化商業銀行股份有限公司

法定代理人  凌忠嫄  
代  理  人  吳伯修  
相  對  人  吳峻鋕  
上列當事人間消債職權免責事件，抗告人對於民國110年8月31日
本院110 年度消債職聲免字第23號裁定提起抗告，本院裁定如下
：
    主  文
抗告駁回。
抗告程序費用新臺幣壹仟元由抗告人負擔。
    理  由
一、按法院為終止或終結清算程序之裁定確定後，除別有規定外
　　，應以裁定免除債務人之債務；法院裁定開始清算程序後，
    債務人有薪資、執行業務所得或其他固定收入，扣除自己及
    依法應受其扶養者所必要生活費用之數額後仍有餘額，而普
    通債權人之分配總額低於債務人聲請清算前二年間，可處分
    所得扣除自己及依法應受其扶養者所必要生活費用之數額者
　　，法院應為不免責之裁定。但債務人證明經普通債權人全體
    同意者，不在此限，消費者債務清理條例（下稱消債條例）
    第132條、第133條分別定有明文。
二、抗告意旨略以：本件清算債權人於清算程序中受分配之金額
    共計新臺幣（下同）3,376,737 元，其中如附表所示之財產
    為繼承自被繼承人溫菊枝之遺產（金額共計2,301,864 元）
　　，而溫菊枝亦為清算債權人彰化商業銀行股份有限公司（下
    稱彰化銀行）、第一商業銀行股份有限公司（下稱第一銀行
　　）、玉山商業銀行股份有限公司（下稱玉山銀行）之債務人
　　，該等遺產應優先清償溫菊枝之債務，若有剩餘始為其繼承
    人即相對人之所得，遺產所負債務與限定繼承所得應不混淆
    而降低被繼承人之責任，故前述分配金額3,376,737 元應先
    扣除2,301,864元，所餘1,074,873元方為相對人自行清償之
    金額。因該金額低於相對人於清算前兩年間之可處分所得（
　　2,523,758元）扣除必要生活費用（1,206,134元）之數額（
    1,317,134元），而符合消債條例第133條後段之情形，應認
    相對人有消債條例第133 條所定之不免責事由，為此提起抗
    告，聲明求為廢棄原裁定等語。
三、經查：
  ㈠相對人前因有不能清償債務之情事，於108年4月1日具狀向本
    院聲請調解，嗣經調解不成立後，經本院以108年度消債清
    字第119號裁定自108年10月28日下午4時開始清算，並命司
    法事務官進行清算程序。相對人名下有臺灣銀行存款288元
    、郵局存款36,834元、華南銀行存款207元、富邦人壽保單
    解約金397,189元、中國人壽保單解約金262,622元、南山人
    壽保單解約金377,733元、郵局存款（溫菊枝遺產）428元、
    南山人壽保險理賠金1,301,436元、國泰人壽保險理賠金1,0
    00,000元，合計3,376,737元，經相對人提出等值現金解繳
    到院，本院並按債權人債權之順位、比例及方法作成分配表
    ，並由本院司法事務官於110年6月3日以108年度司執消債清
    字第112號裁定清算程序終結，並已確定在案，復經本院110
    年度消債職聲免字第81號裁定（下稱原裁定）相對人應予免
    責等情，有本院上開卷宗可查，合先敘明。 
　㈡抗告人主張如附表所示之財產為被繼承人溫菊枝之遺產，因
　　溫菊枝亦為清算債權人彰化銀行、第一銀行、玉山銀行之債
    務人，該等遺產應優先清償溫菊枝之債務，若有剩餘始為其
    繼承人即相對人之所得，遺產所負債務與限定繼承所得應不
    混淆而降低被繼承人之責任，故本件清算債權人於清算程序
    中受分配之金額僅為1,074,873元（計算式：3,376,737元－2
    ,301,864元＝1,074,873元），其金額低於相對人於清算前兩
    年間之可處分所得扣除相對人及依法應受其扶養者所必要生
    活費用之數額1,317,134元（計算式：2,523,758元－1,20
　　6,134元＝1,317,134 元），而符合消債條例第133條後段之
    情形云云。惟查，如附表所示之財產前經本院109年12月8日
    北院忠108司執消債清恩字第112號資產表（下稱系爭資產表
　　）列為清算財團之財產【即系爭資產表編號7至9部分，見本
    院108年度司執消債清字第112號卷（下稱司執消債清卷）一
    第307 頁】，並由本院司法事務官按債權人債權之順位、比
    例及方法於110年5月7 日製作分配表（下稱系爭分配表）將
    該清算財團之財產分配予各清算債權人，而依系爭分配表「
　　債權人分配金額彙總表」之記載，清算債權人所受分配金額
    共計為3,376,737 元（司執消債清卷二第15至16頁），是原
    裁定認定「普通債權人之分配總額」為3,376,737 元，並無
    違誤。
　㈢次查，被繼承人溫菊枝於109年1月29日死亡，其繼承人為其
    子吳峻鋕（即相對人）、吳昌聲，然吳昌聲已向本院聲請拋
    棄繼承，相對人為其唯一繼承人等情，有民事拋棄繼承狀、
    戶籍謄本等件在卷可憑（見司執消債清卷一第162頁、第184
    至185頁），而如附表編號1所示之郵局存款為溫菊枝遺產，
    有郵政存簿儲金簿為證（見司執消債清卷一第182至183頁）
　　，依民法第1148條第1 項之規定，乃相對人因繼承而取得之
    財產；另就如附表編號2、3所示之保險理賠金，乃以溫菊枝
    為被保險人之死亡保險之理賠金（見司執消債清卷一第 293
    頁、第296至300頁、第327至329頁），依保險法第112 條之
    規定，並非溫菊枝之遺產，而屬相對人無償取得之財產，且
    前述郵局存款、保險理賠金均已依消債條例第98條第1項第2
    款之規定，列入相對人之清算財團（見司執消債清卷一第30
　　6至307頁），抗告人就此亦表贊同（見司執消債清卷一第27
　　4、322頁）。基上，如附表所示之財產既為相對人之清算財
    團，則清算債權人依系爭分配表而受分配，其性質自屬相對
    人所為之清償，故抗告人主張相對人自行清償之金額僅1,07
　　4,873元云云，顯屬無據。
四、綜上所述，相對人業經本院裁定開始清算程序，並終結清算
    程序確定，相對人既無修正後消債條例第134 條所定不免責
    事由，復無第133條所定情形，則依同條例第132條之規定，
    即應以裁定免除相對人之債務。原法院裁定相對人應予免責
　　，核無違誤，抗告意旨猶執前詞指摘原裁定不當，求予廢棄
　　，為無理由，應予駁回。
五、據上論結，本件抗告為無理由，依消債條例第11條第2 項、
    第15條、民事訴訟法第495 條之1 第1 項、第449 條第1 項
    、第95條、第78條，裁定如主文。 
中　　華　　民　　國　　111 　年　　2 　　月　　24　　日
                 民事第二庭   審判長法　官　林鈺琅
　　　　　 　　　   　　　　　　　　法　官　林怡金
　　　　　 　　　　   　　　　　　　法　官　蒲心智
以上正本係照原本作成。　　　　　　　　　　　　　　　　　
本裁定僅得以適用法規顯有錯誤為理由提起再抗告。如提起再抗
告，應於裁定送達後10日內委任律師為代理人向本院提出再抗告
狀，並繳納再抗告費新臺幣1,000元。 
中　　華　　民　　國　　111 　年　　2 　　月　　24　　日
                                    書記官  潘惠敏

附表（新臺幣/元）
編號 財產項目 1 溫菊枝之林口中正路郵局存款428元 2 溫菊枝之南山人壽保險理賠金1,301,436元 3 溫菊枝之國泰人壽（抗告狀誤載為南山人壽）保險理賠金1,000,000元 金額共計：2,301,864元 （計算式：428元＋1,301,436元＋1,000,000元＝2,301,864元）